【裁判字號】    96,訴,4088
【裁判日期】    970218
【裁判案由】    偽造文書等
【裁判全文】
臺灣板橋地方法院刑事判決              96年度訴字第4088號
公  訴  人  臺灣板橋地方法院檢察署檢察官
被      告  乙○○
選任辯護人  方正彬律師
上列被告因偽造文書等案件，經檢察官提起公訴（96年度偵字第
3614號），被告於準備程序中就被訴事實為有罪之陳述，經告知
被告簡式審判程序之旨，並聽取當事人之意見後，本院合議庭裁
定由受命法官獨任進行簡式審判程序，判決如下：
    主  文
乙○○行使變造公文書，足以生損害於他人，處有期徒刑壹年壹
月，減為有期徒刑陸月又拾伍日。
    事  實
一、乙○○於民國92年間向樂利建設開發股份有限公司（下稱樂
    利公司）購買臺北縣三重市○○○段竹圍子小段66-14 、66
    -16 、66-17 、66-18 、76-3（均所有權全部）、66-6、72
    （應有部分各10萬分之1299）及72-4（應有部分1 萬分之
    493） 等地號之土地及其上建物，價金合計新臺幣（下同）
    1 億3128萬元，並約定由乙○○先代為繳納前開土地之土地
    增值稅、水電費及代書費等費用後，再於買賣價金中扣除。
    乙○○遂於92年12月9 日，將前開9 筆土地之土地增值稅共
    1,298,868 元繳清，並已於支付第一期之買賣價金予樂利公
    司時，將其所繳納之前開土地增值稅合計1,298,868 元及其
    他費用，於價金中全部扣除。竟意圖為自己不法之利益，基
    於行使變造公文書及詐欺得利之犯意，先於不詳時間，在臺
    北縣三重市○○路○ 段98號，以影印及用黑筆塗改之方式，
    變造如附表所示與原本具相同效用，具有公文書性質之臺北
    縣政府稅捐稽徵處土地增值稅繳款書影本4 紙上之應納稅額
    （變造前後之金額詳如附表所示），嗣於93年10月5 日，樂
    利公司股東楊宗錦前往臺北縣三重市○○路○ 段98號向乙○
    ○請求支付其與其父甲○○部分之尾款時，乙○○即將前述
    變造後之土地增值稅繳款書影本4 紙及未遭變造之臺北縣三
    重市○○○段竹圍子小段66-16 地號之土地增值稅繳款書影
    本1 紙一併交付予楊宗錦，佯稱其先前代繳之該5 筆土地增
    值稅共計430,729 元尚未扣除，致楊宗錦陷於錯誤，同意乙
    ○○自應給付與楊宗錦及甲○○之尾款中，扣除楊宗錦與甲
    ○○應負擔之部份稅款124,000 元，乙○○則開立面額
    996,000 元之支票1 紙予楊宗錦支付尾款，足生損害於楊宗
    錦與甲○○。
二、案經甲○○訴由臺灣板橋地方法院檢察署檢察官偵查起訴。
    理  由
一、前揭犯罪事實，業據被告乙○○於本院準備程序及審理中坦
    承不諱，核與證人甲○○、楊宗錦於偵查中之證述相符，並
    有如附表所示4 筆土地之土地增值稅繳款書正本及變造前、
    後之影本各4 紙、臺北縣三重市○○○段竹圍子小段66-16
    地號之土地增值稅繳款書正本、影本各1 紙、不動產買賣契
    約書、被告交付稅費結算明細、股東同意書、郵局存證信函
    各1 份在卷可稽，足證被告之自白與事實相符，本件事證明
    確，被告犯行堪以認定。
二、新舊法比較
    按被告行為後，刑法業於94年2 月2 日修正公布，並自95年
    7 月1 日起施行。修正後刑法第2 條第1 項：「行為後法律
    有變更者，適用行為時之法律。但行為後之法律有利於行為
    人者，適用最有利於行為人之法律。」之規定，係規範行為
    後法律變更所生新舊法律比較適用之準據法，於新法施行後
    ，應適用新法第2 條第1 項之規定，為「從舊從輕」之比較
    。按修正前刑法第33條第5 款規定：「罰金：1 元（銀元）
    以上。」依現行法規所定貨幣單位折算新臺幣條例第2 條規
    定折算為新臺幣後，罰金刑之最低數額為新臺幣3 元；修正
    後刑法第33條第5 款則規定：「罰金：新臺幣1000元以上，
    以百元計算之。」刑法第339 條之規定於被告行為後雖無變
    更，惟修正後刑法第33條第5 款所定罰金刑最低數額，較之
    修正前提高，自以修正前刑法第33條第5 款規定有利於被告
    。又修正後刑法第55條牽連犯之規定業經刪除，此雖非犯罪
    構成要件之變更，惟顯已影響行為人刑罰之法律效果，自屬
    法律變更，參酌最高法院95年第8 次刑事庭會議決議意旨，
    以適用修正前刑法第55條規定論以牽連犯，對被告較為有利
    。是經綜合比較新舊法結果，以修正前刑法規定有利於被告
    ，應依刑法第2 條第1 項前段規定，適用修正前之刑法規定
    。
三、論罪科刑
(一)、按文書之影本係原本內容之重複顯現，故必有原本之存在，
    始有影本可言，且影本之形式及內容均與原本並無任何差異
    ，於吾人社會生活上自可替代原本，被認為具有與原本相同
    之法律效果；如將原本予以影印後，將原本之部分內容竄改
    ，重加影印，應成立變造文書罪（最高法院73年台上字第
    3885號判例、89年度台上字第5365號判決意旨可資參照）。
    而土地增值稅繳款書乃稅捐機關之公務人員於職務上制作之
    文書，核屬刑法第211 條之公文書（最高法院96年度台上字
    第32號判決、93年度台上第2970號判決同此見解）。又刑法
    第339 條第1 、2 項分別規定詐欺取財罪及詐欺得利罪，前
    者之行為客體係指財物，後者則指取得債權、免除債務、延
    期履行債務或提供勞務等財物以外之財產上不法利益（最高
    法院86年度台上字第3534號判決意旨可供參酌）。本件被告
    變造如附表所示4 紙土地增值稅繳款書影本上之應納稅額後
    ，連同未經變造之臺北縣三重市○○○段竹圍子小段66-16
    地號土地之土地增值稅繳款書影本一併持以向楊宗錦行使，
    並向楊宗錦佯稱該5 筆土地之土地增值稅尚未扣除，致楊宗
    錦陷於錯誤，誤認其及其父甲○○對於被告尚負有償還土地
    增值稅稅款之債務（即被告以詐術取得對楊宗錦、甲○○之
    債權），遂同意被告自應給付與楊宗錦及甲○○之買賣價金
    尾款中，扣除楊宗錦與甲○○應負擔之部份土地增值稅稅款
    共124,000 元，核其所為，係犯刑法第216 條、211 條之行
    使變造公文書罪及同法第339 條第2 項之詐欺得利罪。公訴
    意旨認應依刑法第216 條、第210 條之行使變造私文書罪及
    同法第339 條第1 項之詐欺取財罪處斷，均有未洽，惟起訴
    之基本事實同一，且本院業於96年12月10日準備程序期日及
    97年1 月28日審理期日告知被告本案可能係涉犯刑法第216
    條、第211 條之行使變造公文書罪及同法第339 條第2 項之
    詐欺得利罪，爰依法變更起訴法條。被告變造公文書後復持
    以行使，其變造之低度行為應為行使之高度行為所吸收，不
    另論罪。被告所犯上開二罪，具有方法結果之牽連關係，應
    依修正前刑法第55條後段，從一重之行使變造公文書罪處斷
    。
(二)、爰審酌被告之素行、犯罪之動機、手段、所生危害程度、犯
    罪後尚知坦承犯行，且業與告訴人甲○○達成和解，告訴人
    請求從輕量刑等一切情狀，量處如主文所示之刑，以資懲儆
    。再被告本件犯罪之時間係在96年4 月24日以前，合於中華
    民國九十六年罪犯減刑條例所定減刑條件，爰依該減刑條例
    第2 條第1 項第3 款之規定，減其宣告刑2 分之1 。
(三)、辯護意旨雖另以被告僅為彌補於買賣過程中之其他損失，故
    變造如附表所示之土地增值稅繳款書影本，其情可憫，且事
    後深表悔意，並已與告訴人達成和解，如科以法定最低刑期
    ，仍嫌過重，請本院依刑法第59條規定酌減其刑，並諭知緩
    刑等語。惟按刑法第59條之酌量減輕其刑，必於犯罪之情狀
    在客觀上足以引起一般同情，認為即予宣告法定低度刑期，
    猶嫌過重者，始有其適用；至於犯罪之動機、犯罪之手段或
    犯罪後之態度等情狀，僅可為法定刑內從輕科刑之標準，不
    得據為酌量減輕之理由（最高法院84年度台上字第2164號、
    91年度台上字第733 號判決意旨可參）。本件被告明知其繳
    納之土地增值稅已先行從第一期買賣價金中全數扣除，仍故
    意變造如附表所示之土地增值稅繳款書影本4 紙，持向楊宗
    錦重複扣款，其犯行實非可取，尚難認其犯罪之情狀有何特
    殊之原因或環境，在客觀上足以引起一般人同情，如予宣告
    法定最低刑度，猶嫌過重之情事。至前開辯護意旨所述，均
    係有關被告犯罪之動機、犯罪後之態度等情況，揆諸上開最
    高法院判決意旨，僅能資為本院於法定刑內從輕科刑之標準
    ，尚不得作為酌量減輕之理由，辯護意旨請求依刑法第59條
    之規定酌減其刑，尚屬無據。又受2 年以下有期徒刑、拘役
    或罰金之宣告，而得宣告緩刑者，以未曾因故意犯罪受有期
    徒刑以上刑之宣告，或前因故意犯罪受有期徒刑以上刑之宣
    告，執行完畢或赦免後，5 年以內未曾因故意犯罪受有期徒
    刑以上刑之宣告，而認為以暫不執行為適當時，始得為之，
    刑法第74條第1 項規定甚明。所謂受有期徒刑以上刑之宣告
    ，祇須受刑之宣告為已足，是否執行在所不問。因而前受有
    期徒刑之宣告雖經同時諭知緩刑，苟無同法第76條其刑之宣
    告失其效力之情形，仍不得於後案宣告緩刑（參照最高法院
    90年度台上字第1998號判決意旨）。查被告前因行使業務不
    實文書罪，經臺灣臺北地方法院於96年2 月5 日以88年度訴
    字第886 號判決判處有期徒刑3 月，緩刑2 年確定，現仍於
    緩刑期內，有該刑事判決及臺灣高等法院被告前案紀錄表在
    卷可憑，足認該案有期徒刑3 月之宣告尚未失其效力，依前
    說明，被告於本案中自無從為緩刑之諭知。
(三)、如附表所示變造之土地增值稅繳款書4 紙，均因行使而交付
    與楊宗錦收存，業據被告於本院審理中供述明確，已非屬被
    告所有之物，爰不予宣告沒收，附此敘明。
據上論斷，應依刑事訴訟法第273 條之1 第1 項、第299 條第1
項前段、第300 條，刑法第2 條第1 項前段、第216 條、第211
條、第339 條第2 項，修正前刑法第55條後段，刑法施行法第1
條之1 第1 項、第2 項前段，中華民國九十六年罪犯減刑條例第
2條 第1 項第3 款、第7 條，判決如主文。
本案經檢察官林俊峰到庭執行職務。
中    華    民    國    97    年    2     月    18    日
                  刑事第七庭    法  官  吳佳穎
以上正本證明與原本無異
如不服本判決應於送達後10日內向本院提出上訴狀
                                書記官  陳香君
中    華    民    國    97    年    2     月    18    日
附錄本案論罪科刑法條全文：
中華民國刑法第339條（普通詐欺罪）
意圖為自己或第三人不法之所有，以詐術使人將本人或第三人之
物交付者，處5 年以下有期徒刑、拘役或科或併科1 千元以下罰
金。
以前項方法得財產上不法之利益或使第三人得之者，亦同。
前2 項之未遂犯罰之。
中華民國刑法第211條（偽造變造公文書罪）
偽造、變造公文書，足以生損害於公眾或他人者，處 1 年以上 7
年以下有期徒刑。
中華民國刑法第216條（行使偽造變造或登載不實之文書罪）
行使第210 條至第215 條之文書者，依偽造、變造文書或登載不
實事項或使登載不實事項之規定處斷。
 附表
┌──┬───────────────┬─────┬─────┐
│編號│文?書?名?稱                │變造前金額│變造後金額│
├──┼───────────────┼─────┼─────┤
│ 1. │臺北縣三重市○○○段竹圍子小段│22,804元  │28,804元  │
│    │第66-6地號土地之臺北縣政府稅捐│          │          │
│    │稽徵處土地增值稅繳款書（流水號│          │          │
│    │：00000000）                  │          │          │
├──┼───────────────┼─────┼─────┤
│ 2. │臺北縣三重市○○○段竹圍子小段│186,654   │196,654元 │
│    │第66-17 地號土地之臺北縣政府稅│          │          │
│    │捐稽徵處土地增值稅繳款書（流水│          │          │
│    │號：00000000）                │          │          │
├──┼───────────────┼─────┼─────┤
│ 3. │臺北縣三重市○○○段竹圍子小段│34,101元  │38,101元  │
│    │第66-18 地號土地之臺北縣政府稅│          │          │
│    │捐稽徵處土地增值稅繳款書（流水│          │          │
│    │號：00000000）                │          │          │
├──┼───────────────┼─────┼─────┤
│ 4. │臺北縣三重市○○○段竹圍子小段│142,683元 │162,683元 │
│    │第76-3地號土地之臺北縣政府稅捐│          │          │
│    │稽徵處土地增值稅繳款書（流水號│          │          │
│    │：00000000）                  │          │          │
└──┴───────────────┴─────┴─────┘


司法院資訊處製作；財團法人民間司法改革基金會備份。
